【裁判字號】    94,勞訴,46
【裁判日期】    950417
【裁判案由】    確認僱傭關係存在等
【裁判全文】
臺灣高雄地方法院民事判決              94年度勞訴字第46號
原      告  乙○○
被      告  財團法人高雄市三塊厝興德團
法定代理人  丙○○
訴訟代理人  甲○○
當事人間確認僱傭關係存在等事件，本院於民國95年4 月3 日言
詞辯論終結，判決如下：
    主  文
確認兩造間僱傭關係存在。
被告應給付原告新台幣柒萬伍仟元，及自民國九十四年九月十四
日起至清償日止，按年利率百分之五計算之利息，暨自民國九十
四年九月一日起至原告復職日止，按月給付原告新台幣壹萬伍仟
元。
訴訟費用由被告負擔。
    事實及理由
一、按訴狀送達後，原告不得將原訴變更或追加他訴，但被告同
    意者，不在此限，被告於訴之變更或追加無異議，而為本案
    之言詞辯論者，視為同意變更或追加，民事訴訟法第255 條
    第1 項第1 款、第2 項分別定有明文。原告起訴時聲明請求
    確認兩造間之僱傭關係存在，嗣於本院審理時，追加請求被
    告應給付原告新台幣（下同）75,000元，及自該追加起訴狀
    繕本送達翌日起至清償日止，按年利率5%計算之利息，暨自
    94年9 月1 日起至原告復職之日止，按月給付原告15,000元
    ，被告對原告訴之追加並無異議而為本案之言詞辯論，應視
    為同意原告訴之追加，依上開法條規定，原告所為之訴之追
    加，自應予准許。
二、原告主張：原告自民國84年間起，受僱於被告擔任管理員職
    務，每月薪資15,000元，詎被告於94年4 月1 日突將原告停
    職，並旋於94年6 月23日發佈（94）團總字第072 號人事命
    令，以原告於勤務中塗改油香簿金額、姓名、住址等為由，
    將原告撤職。惟上開塗改油香簿金額、姓名、住址之事件係
    發生於87年間，且原告係依香客及事實予以更正，而當時被
    告並無規定不能塗改，只要求在塗改處蓋章即可，被告竟藉
    此將原告撤職解雇，終止兩造間之僱傭關係，實有違勞動基
    準法須經預告始得終止勞動契約之規定，故被告之終止自不
    生效力，兩造間之僱傭關係仍然存在。又被告自94年4 月1
    日起即未給付原告薪資，原告自得請求被告給付。爰聲明請
    求確認兩造間之僱傭關係存在，被告應給付原告75,000元，
    及自追加起訴狀繕本送達之翌日起至清償日止，按年利率5%
    計算之利息，暨自94年9 月1 日起至原告復職之日止，按月
    給付原告15,000元等語。
三、被告則以：原告確實曾受被告僱用擔任管理員職務，每月薪
    資15,000元，惟因原告於86年至88年間有塗改油香簿金額之
    行為，經提請董事會處理，惟當時之董事會並未處理，直至
    第8 屆董事會改選後，始重新處理此事。被告乃先於94年4
    月1 日將原告停職，以待查辦，嗣於同年6 月第6 次董事會
    中，以原告於勤務中塗改油香簿金額、姓名、住址等為由，
    決議將原告撤職，並於同年6 月23日通知原告。原告確有塗
    改香油簿中飽私囊之不法行為，是被告依人事管理及辦事細
    則第26條及董事會決議之內容將原告解職並無不法，又因兩
    造間之僱傭契約並未定期限，且被告為宗教財團法人，不屬
    應適用勞動基準法之行業，故兩造間之僱傭契約已因被告對
    原告為終止之意思表示而終止。從而，原告提起本件訴訟並
    無理由，爰聲明請求駁回原告之訴等語，資為抗辯。
四、兩造不爭執之事項：
  (一)原告原受僱於被告擔任管理員職務，每月薪資15,000元，然
    於94年4 月1 日遭被告停職，被告並於94年6 月23日發佈94
    團總字第092 號人事命令，以原告於勤務中塗改油香簿金額
    、姓名、住址等為由，將原告撤職。
  (二)被告自94年4 月1 日將原告停職時起，即未給付原告薪資。
五、本件之爭點為：(一)兩造間之僱傭關係有無勞動基準法之適用
    ？(二)被告終止兩造間之僱傭關係，是否合法有效？(三)原告是
    否得向被告請求薪資？數額為何？茲分述本院之判斷如下：
  (一)兩造間之僱傭關係有無勞動基準法之適用？
  1.按本法適用於一切勞雇關係，但因經營型態、管理制度及工
    作特性等因素適用本法確有窒礙難行者，並經中央主管機關
    指定公告之行業或工作者，不適用之，勞動基準法第3條 第
    3 項定有明文。而依行政院勞工委員會90年5 月18日（90）
    台勞動一字第0022451 號函所公告之不適用勞動基準法行業
    附表所示，宗教、職業及類似組織不適用勞動基準法，有上
    開函文附卷可稽，佐以高雄市政府勞工局亦認被告屬傳教機
    構，分類項為其他社會服務業，不適用勞動基準法，並經行
    政院勞工委員會87年12月31日台87勞動一字第059605號函公
    告在案，有高雄市政府勞工局94年11月17日高市勞局二字第
    0940025011號函在卷可按，被告既屬宗教組織，依上開行政
    院勞工委員會之公告，即非應適用勞動基準法之行業甚明。
  2.再者，勞動基準法第3 條第3 項已明文授權中央主管機關指
    定公告不適用勞動基準法之行業或工作者，則行政院勞工委
    員會據此就不適用勞動基準法之行業或工作者所為之公告，
    即屬勞動基準法之補充規定，具有補充勞動基準法之效力，
    兩造間之僱傭關係，既經行政院勞工委員會明文公告排除勞
    動基準法之適用，自亦無類推適用勞動基準法相關規定之餘
    地。
  3.綜上所述，被告並非應適用勞動基準法之行業，故本件僱傭
    關係並無勞動基準法之適用，而應適用民法僱傭契約及被告
    人事管理及辦事細則之規定。是以，被告抗辯兩造間之僱傭
    關係不適用勞動基準法之相關規定等語，自屬有據。
  (二)被告終止兩造間之僱傭關係，是否合法有效？
  1.查本件兩造間之僱傭契約不適用勞動基準法之規定，業如前
    述，且兩造並未訂立書面契約，亦未約定僱傭期限，且無從
    依勞務之性質或目的定其期限，則兩造間之僱傭契約自屬不
    定期之僱傭契約。按僱傭未定期限，亦不能依勞務之性質或
    目的定其期限者，各當事人得隨時終止契約，但有利於受僱
    人之習慣者，從其習慣，固為民法第488 條第2 項所明定，
    惟被告訂有人事管理及辦事細則，用以對員工為考核獎懲，
    為兩造所不爭執，並有該人事管理及辦事細則1 份在卷可稽
    ，是本件所應先審究者乃兩造間之僱傭契約是否排除民法第
    488條第2項規定不定期僱傭得隨時終止契約之適用。
  2.查，被告訂有財團法人高雄市三塊厝興德團人事管理及辦事
    細則，該細則第1 條明定：財團法人高雄市三塊厝興德團人
    事之管理及辦事細則除法令及本團章程另有規定者外悉依本
    細則辦理。第26條明定：員工有左列情事之一者酌予懲戒（
    原細則誤為徵戒）：違反本細則規程者。有不良嗜好或
    行為失檢者。辦事不力常有遲到早退曠職等情事。擅自
    離崗位貽誤公務者。服勤時間有賭博行為或飲酒者。顯
    有瀆職失職情事者。疏於防範或管理不善致本宮遭受損失
    或釀成意外災害者。第28條明定：全年嘉獎3 次等於記功1
    次、記功3 次等於記大功1 次，得晉薪2 成，申誡3 次等於
    記過1 次、記過3 次等於記大過1 次，降薪2 成，全年記大
    過2 次者免職，功過次數相等得以抵銷。此細則應為兩造間
    僱傭契約之一部分，是兩造間雖係不定期僱傭關係，然關於
    員工懲戒之情形於上開細則既有特別規定，顯已排除民法第
    488 條第2 項所規定未定期限之僱傭關係得隨時終止之適用
    。故本件原告除非有上開細則第26條之各款情形，經被告予
    以懲戒處分，致符合上開細則28條免職情形，被告始得以此
    終止與原告間之僱傭契約，如無該等事由存在，被告所為之
    停職、撤職通知，自無法發生終止僱傭契約之效力。
  3.被告是否可將原告撤職，應受上開細則之限制，已如前述，
    是被告將原告撤職是否合法，自應視其將原告撤職之原因是
    否符合上開人事管理及辦事細則規定。經查：
    (1)原告確有於86至88年間，於勤務中多次塗改香油簿金額、
      姓名、住址之行為之事實，為兩造所不爭執，並有被告所
      提出之遭塗改之香油簿存根聯3 張為證，堪信為真實。惟
      原告主張當時被告之辦事細則中並無不能塗改油香簿之規
      定，且其係依香客所述塗改，並無侵吞款項行為，又被告
      係迄至90年間，始於第7 屆第3 次董事會中作成只能作廢
      而不能塗改之決議等情，業據原告提出人事管理及辦事細
      則、被告第7 屆第3 次監事會議紀錄為證，且經證人即被
      告董事王正得於審理時到庭證稱：於86年至88年其擔任被
      告董事長期間，香油簿之收據係照香客所言填寫，如有筆
      誤可以直接塗改，只要在上面蓋章即可，且香油錢都在當
      天即繳回核對入賬，原告在其任職董事長期間並沒有發生
      錯帳之情形等語明確（見本院卷第41、42頁），足認原告
      之上開主張亦堪信為真實。
    (2)被告雖抗辯原告塗改香油簿之行為已構成人事管理及辦事
      細則第26條之瀆職失職規定云云，然原告之塗改香油簿行
      為係發生於86年至88年間，當時被告並未規定不能塗改，
      迄至90年間被告董事會始就香油簿之收據作成只能作廢不
      能塗改之決議等情，業已認定如前，是縱原告於86年至88
      年間確有塗改香油簿收據之行為，亦難以此即認原告有瀆
      職失職行為，況且，原告於86至88年間並無侵占香油錢情
      事一節，為證人王正得到庭證述明確，被告復未提出其他
      足資證明原告將塗改款項中飽私囊涉有瀆職失職情事之證
      據，是被告抗辯原告塗改香油簿違反人事管理及辦事細則
      第26條規定云云，實不足採信，故被告以此事由將原告撤
      職，應屬無理由。
    (3)綜上，被告將原告撤職之原因不符合上開人事管理及辦事
      細則之規定，故被告於94年6 月23日將原告撤職解雇，於
      法不合，尚不生解雇之效力，是兩造間之僱傭關係仍然存
      在。
  (三)原告得否向被告請求薪資？數額為何？
    按僱用人受領勞務遲延者，受僱人無補服勞務之義務，仍得
    請求報酬，為民法第487 條前段所明定。本件兩造間之僱傭
    關係既未消滅，而原告之勞務給付義務就已經過之僱傭期間
    ，在性質上亦無從回復補服由被告受領，且原告係因於94年
    4 月1 日突遭被告停職，致無從提供勞務，則原告依上開條
    文規定，自得請求被告給付該段時間之報酬。經查，本件原
    告之每月薪資為15,000元，且被告自94年4 月1 日將原告停
    職時起即未給付原告薪資，為兩造所不爭執，則原告請求自
    94 年4月1 日起至94年8 月31日止合計5 個月，依上開數額
    計算之薪資75,000元，即屬有據。又有預為請求之必要者，
    得提起將來給付之訴，為民事訴訟法第246 條所明定，本件
    被告既否認兩造間有僱傭關係存在而拒絕給付報酬，則原告
    就94年9 月1 日起至復職之日止之報酬，即有預為請求之必
    要，故其一併請求被告自94年9 月1 日起至復職之日止，按
    月給付15,000元，亦屬正當。
六、綜上所述，被告僅憑原告塗改香油簿，即遽認原告有瀆職失
    職情事，而將原告撤職、解僱，不生解僱之效力，故兩造間
    之僱傭關係仍然存在。從而，原告請求確認兩造間之僱傭關
    係存在，並請求被告給付75,000元，及自追加起訴狀繕本送
    達之翌日即94年9 月14日起至清償日止，按年利率5%計算之
    利息，暨自94年9 月1 日起至復職之日止，按月給付15,000
    元，均有理由，應予准許。
七、結論：本件原告之訴為有理由，依民事訴訟法第78條，判決
    如主文。
中    華    民    國    95    年    4     月    17    日
                  民事第五庭法  官  黃悅璇
正本係照原本作成。
如不服本判決，應於送達後20日內，向本院提出上訴狀並表明上
訴理由，如於本判決宣示後送達前提起上訴者，應於判決送達後
10日內補提上訴理由書（須附繕本）。
中    華    民    國    95    年    4     月    17    日
                                書記官  董明惠


司法院資訊處製作；財團法人民間司法改革基金會備份。
